【裁判字號】    96,上易,687
【裁判日期】    970102
【裁判案由】    返還不當得利等
【裁判全文】
臺灣高等法院民事判決                 96年度上易字第687號
上  訴  人  庚○○
被 上訴 人  丁○○
            己○○○
            乙○○○
            甲○○
            丙○○○
共      同
訴訟代理人  呂沐基律師
被 上訴 人  戊○○
上列當事人間請求返還不當得利事件，上訴人對於中華民國96年
6月21日臺灣板橋地方法院96年度訴字第320號第一審判決提起上
訴，經本院於96年12月18日言詞辯論終結，判決如下：
    主      文
上訴駁回。
第二審訴訟費用由上訴人負擔。
    事實及理由
一、本件被上訴人戊○○未於言詞辯論期日到場，核無民事訴訟
    法第 386條所列各款情形，爰依上訴人之聲請，由其一造辯
    論而為判決；又上訴人雖曾起訴請求被上訴人丁○○、丙○
    ○○損害賠償，先後經臺灣板橋地方法院82年度附字第19號
    刑事附帶民事訴訟判決、及本院96年度上易字第 266號判決
    駁回確定（見本院卷147、43頁）， 惟上訴人於上開事件，
    係本於侵權行為或承受債權人返還請求權之法律關係而為請
    求，與本件依不當得利請求之訴訟標的不同，故不生重複起
    訴或違反確定判決效力之問題。合先敘明。
二、上訴人聲明求為判決：(一)原判決廢棄。(二)被上訴人應連帶給
    付上訴人新臺幣（下同）119萬1,400元及自起訴狀繕本最後
    送達之翌日起至清償日止，按年息5%計算之利息。
    被上訴人聲明求為判決：上訴駁回。
三、上訴人起訴主張：被上訴人丁○○、己○○○、戊○○、乙
    ○○○、甲○○及已死亡之江長輝於民國（下同）70年 5月
    29日，為成立空頭公司即大育金屬股份有限公司（下稱大育
    公司），共同偽造伊已離婚之前配偶許政雄之印章，湊足股
    東 7人，蓋用於大育公司章程、股東會議紀錄及股東名冊，
    持向臺灣省建設廳辦理公司登記，並由被上訴人丁○○擔任
    大育公司之法定代理人。又大育公司成立前約5個月即70年1
    月10日，被上訴人丁○○提供其配偶即被上訴人丙○○○所
    有門牌號碼台北縣三重市○○路145巷36號3樓房屋及其坐落
    土地所有權應有部分，設定 300萬元抵押權予伊，取信於伊
    及伊之前配偶許政雄，向伊借款，並請許政雄充任大育公司
    向台北市銀行建成分行借款 699萬元之連帶保證人，致伊為
    大育公司承擔下列債務，即：(1)由伊提供房地設定抵押向訴
    外人吳雪惠借款70萬元，交付予大育公司法定代理人丁○○
    及其配偶丙○○○；(2)伊之前配偶許政雄充任大育公司向台
    北市銀行建成分行借款 699萬元之連帶保證人；(3)大育公司
    邀同伊之胞姐盧富春擔任保證人，向台北區中小企業銀行士
    林分行借款60萬元；(4)被上訴人丙○○○及訴外人俊企業
    有限公司簽發支票向伊借款13萬元。嗣伊為履行保證責任或
    轉介責任，代大育公司清償債務後，取得被上訴人丙○○○
    所簽發之 6紙支票金額合計132萬1,400元，惟被上訴人丁○
    ○、丙○○○卻於71年 3月11日偽造伊名義之清償證明書，
    憑以辦理塗銷伊就被上訴人丙○○○所有房地所為 300萬元
    之抵押權設定登記，致伊無從自擔保物取償，且被上訴人丁
    ○○、丙○○○更於71年8月28日潛逃日本。上開6紙支票之
    其中3紙金額合計13萬元（各為10萬元、2萬5,000元及5,000
    元）本息部分，伊已另案起訴請求被上訴人丁○○給付，業
    經臺灣板橋地方法院以95年度重簡字第2219號判決伊勝訴確
    定，並經由強制執行程序全數獲償；其餘 3紙支票金額合計
    119萬1,400元（各為70萬元、45萬元及4萬1,400元）部分，
    迄今仍未獲清償。大育公司係以成立空頭公司及詐騙方式不
    法取得上開款項，違反公司法第 9條、第23條之規定，被上
    訴人除構成共同侵權行為外，並獲有不當得利等情，爰依民
    法第197條第2項規定及不當得利之法則，求為命被上訴人連
    帶給付119萬1,400元及法定遲延利息之判決。
    被上訴人丁○○、己○○○、乙○○○、甲○○、丙○○○
    則以：伊等對於上訴人並未負有返還不當得利之債務，縱認
    伊等應返還不當得利，該請求權亦已罹於時效而消滅；又系
    爭 6紙支票皆非被上訴人丁○○所簽發，被上訴人丁○○無
    從為承認或不承認債務之表示，至另案原審95年度重簡字第
    2219號事件，係依一造辯論而為判決，不能認為被上訴人丁
    ○○承認系爭債務，而被上訴人丙○○○亦從未承認系爭債
    務等語置辯。被上訴人戊○○亦以：伊並非大育公司之股東
    ，係遭人冒用名義擔任股東等語，資為抗辯。
四、經查上訴人主張被上訴人丁○○、己○○○、戊○○、乙○
    ○○、甲○○及已死亡之江長輝於70年 5月29日，為成立大
    育公司之空頭公司，共同偽造伊已離婚之前配偶許政雄之印
    章，湊足股東 7人，蓋用於大育公司章程、股東會議紀錄及
    股東名冊，持向臺灣省建設廳辦理公司登記；又被上訴人丁
    ○○前為商請伊之前配偶許政雄擔任大育公司向銀行借款之
    保證人，提供被上訴人丙○○○所有門牌號碼台北縣三重市
    ○○路145巷36號3樓房地，設定 300萬元抵押權予伊，嗣被
    上訴人丁○○、丙○○○於71年 3月11日偽造伊名義之清償
    證明書，憑以辦理塗銷該抵押權設定登記等情，業據其提出
    最高法院89年度台上字第 624號刑事判決、臺灣板橋地方法
    院檢察署84年偵續字第 207號起訴書為證（見原審卷22、23
    頁及本院卷81、82頁），固堪信為真實。
五、惟按民法第197條第2項係規定：「損害賠償之義務人，因侵
    權行為受利益，致被害人受損害者，於前項時效完成後，仍
    應依關於不當得利之規定，返還其所受之利益於被害人」。
    是依上開規定請求返還不當得利者，應為侵權行為之被害人
    ，並應以因侵權行為而受利益、僅因同條第1項所定2年或10
    年時效完成，致毋庸負損害賠償責任之侵權行為人，為其請
    求權行使之相對人。又請求權，自請求權可行使時起算，因
    15年間不行使而消滅；時效完成後，債務人得拒絕給付，民
    法第125條前段、第128條前段、第144條第1項定有明文。上
    開規定，於不當得利請求權亦有適用。經查：
    (一)上訴人係為其前配偶許政雄、或其胞姐盧富春履行借款人
      或保證人之責任，因而取得由被上訴人丙○○○簽發之系
      爭 3紙金額合計119萬1,400元之支票，此業據上訴人自認
      明確（見本院卷84頁背面），則上訴人受有系爭119萬1,4
      00元之損害，即與上訴人所主張上開偽造大育公司章程、
      或設立空頭大育公司之侵權行為無涉，上訴人執此主張被
      上訴人依民法第197條第2項規定，應負返還不當得利之責
      任云云，自屬無據。
    (二)至被上訴人丁○○、丙○○○於71年 3月11日，偽造上訴
      人名義之清償證明書，據以辦理塗銷上訴人就被上訴人丙
      ○○○所有房地所設定之 300萬元抵押權設定登記，致上
      訴人於71年間取得對於被上訴人丙○○○之系爭支票債權
      後，無從行使抵押權以獲清償部分，固構成對於上訴人之
      侵權行為，惟因該侵權行為受有利益者，僅有系爭支票發
      票人之被上訴人丙○○○，其餘被上訴人既非系爭支票之
      債務人，難認因免負給付票款義務而獲有相當於系爭票款
      之不當得利，是上訴人請求被上訴人丁○○、己○○○、
      乙○○○、甲○○、戊○○連帶返還不當得利119萬1,400
      元本息部分，自屬無據。又上訴人對於被上訴人丙○○○
      之不當得利返還請求權，自上訴人取得票據而得行使權利
      之71年間起，已罹15年之消滅時效。雖上訴人主張被上訴
      人丁○○曾承認系爭債務云云，惟被上訴人丁○○並非不
      當得利之債務人，已如前述，自不生承認效力之可言；而
      被上訴人丙○○○從未承認系爭債務，既據其提出時效抗
      辯而拒絕給付，則上訴人請求被上訴人丙○○○返還不當
      得利119萬1,400元本息部分，亦屬無據。
五、綜上所述，上訴人本於民法第197條第2項規定及不當得利之
    法則，請求被上訴人連帶給付119萬1,400元及自起訴狀繕本
    最後送達之翌日起至清償日止，按年息5%計算之利息，自屬
    不應准許。從而原審所為上訴人敗訴之判決，並無不合。上
    訴論旨仍執前詞指摘原判決不當，求予廢棄改判，為無理由
    ，應予駁回。
六、至兩造其餘之攻擊或防禦方法及未經援用之證據，經本院斟
    酌後，認為均不足以影響本判決之結果，自無逐一詳予論駁
    之必要，併此敘明。
七、據上論結，本件上訴為無理由，依民事訴訟法第449條第1項
    、第463條、第385條第1項前段、第78條，判決如主文。
中    華    民    國    97    年    1     月    2     日
                  民事第六庭
                      審判長 法  官 楊豐卿
                             法  官 許紋華
                             法  官 梁玉芬
正本係照原本作成。
不得上訴。
中    華    民    國    97    年    1     月    3     日
                             書記官 常淑慧


司法院資訊處製作；財團法人民間司法改革基金會備份。
